【裁判字號】    98,上易,844
【裁判日期】    990127
【裁判案由】    偽造文書
【裁判全文】
臺灣高等法院臺南分院刑事判決  九十八年度上易字第八四四號
上訴人
即被告  甲○
              入出境許可證編號.
              許可證號：000.
上列上訴人因偽造文書案件，不服臺灣嘉義地方法院九十八年度
易字第一七三號中華民國九十八年十月三十日第一審判決（起訴
案號：臺灣嘉義地方法院檢察署九十八年度偵緝字第九十六號）
，提起上訴，本院判決如下：
    主    文
上訴駁回。
    事    實
一、甲○係大陸地區女子，為求入境臺灣工作賺錢之目的，明知
    與陳星佑（另案九十八年度嘉簡字第一三六號判處有期徒刑
    四月，減為有期徒刑二月確定）並無結婚真意，二人竟與真
    實姓名年籍不詳綽號「阿德」及其弟「小李」之成年男子，
    共同基於行使使公務員登載不實文書之犯意聯絡，經由「阿
    德」之安排，由「阿德」與陳星佑約定給予陳星佑新臺幣（
    下同）五萬元，至大陸地區之花費（包含機票）均由「阿德
    」支付，且於甲○入境臺灣滿三年後，每月再由甲○給付陳
    星佑三千元之代價，以假結婚方式，由陳星佑擔任甲○之人
    頭丈夫，使甲○入境臺灣地區。陳星佑遂於民國（下同）九
    十一年十一月十八日前往大陸地區福建省福州市，與甲○先
    於九十二年一月三日在福建省福州市公證處辦理結婚登記取
    得結婚公證書後，於九十二年一月十四日返回臺灣，並在「
    小李」協助下持上開結婚公證書前往財團法人海峽交流基金
    會認證，再於九十二年一月二十八日持上開結婚公證書及認
    證證明，前往嘉義市東區戶政事務所申請辦理結婚登記，使
    不知情之該管公務員將陳星佑與大陸地區女子甲○結婚之不
    實事項，登載於職務上所掌之陳星佑戶籍謄本等電腦檔案紀
    錄上，並製發戶籍謄本交予陳星佑收執。又於九十二年一月
    三十日委由不知情之邱林悅檢具前述使公務員登載不實之戶
    籍謄本等文件，向內政部入出國及移民署申請以團聚名義入
    境而行使之，經該局承辦人員實質審核結果，因未能發覺甲
    ○與陳星佑假結婚之實情，乃誤發中華民國臺灣地區入出境
    許可證。使甲○得持以於九十二年三月十七日非法入境臺灣
    地區，並由「小李」先將甲○自機場接送到陳星佑住處，過
    約二星期後，「小李」再將甲○載至臺北工作，足以生損害
    於戶政機關對戶籍資料管理及主管機關對大陸地區人民來臺
    管制之正確性。嗣陳星佑於犯罪被發覺前，於九十七年九月
    三日向臺灣嘉義地方法院檢察署檢察官自首，始查獲上情。
二、案經臺灣嘉義地方法院檢察署檢察官自動檢舉偵查起訴。
    理    由
甲、程序方面：
一、按被告以外之人於審判外之陳述，經當事人於審判程序同意
    作為證據，法院審酌該言詞陳述或書面陳述作成時之情況，
    認為適當者，亦得為證據。當事人、代理人或辯護人於法院
    調查證據時，知有第一百五十九條第一項不得為證據之情形
    ，而未於言詞辯論終結前聲明異議，視為有前項之同意，刑
    事訴訟法第一百五十九條之五定有明文。本件判決所援引具
    傳聞性質之言詞或書面證據，關於證據能力，提示被告均表
    示無意見，迄於本件言詞辯論終結前亦未聲明異議，爭執其
    證據能力，揆諸前揭規定，可認為已同意作
    為證據；而本院審酌各該審判外供述證據及書面作成當時之
    過程、內容、功能等情況，認為適當，亦查無其他違法取證
    或其他瑕疵等不實之情事，具備合法可信之適當性保障，與
    本案待證事實間並具有相當之關聯性，以之為本案證據尚無
    不當，復無顯有不可信之情況，自得採為證據。
乙、實體方面：
一、訊據被告甲○矢口否認有行使使公務員登載不實文書犯行，
    辯稱：伊與陳星佑係真結婚，非假結婚，是陳星佑妹妹為趕
    走伊，才說我們是假結婚云云。
二、經查：
(一)被告上開假結婚而行使使公務員登載不實文書之犯罪事實，
    迭據證人陳星佑於偵查中及原審審理時指證稱：伊於九十二
    年一月間經由「阿德」介紹到大陸地區與被告假結婚，代價
    五萬元，伊因患有中度精神分裂症，需要生活費才答應去假
    結婚，被告來臺後在臺北工作，但因不按時繳交健保費，均
    由伊代繳，因此出面自首。和被告是假結婚，前往大陸地區
    前就已經講好，去大陸地區不用出任何費用，「阿德」會給
    伊五萬元，三年後再由被告每月給付三千元，是假結婚所以
    不用給被告聘金，回臺後相關手續由「阿德」胞弟「小李」
    協助辦理，且「小李」自機場載被告至伊嘉義住家待二星期
    後，就由「小李」帶到臺北工作，約半年再回嘉義二次，回
    來過夜就離開等語綦詳（見他字影印卷第五頁、交查字影印
    卷第二十二至二十三頁、一審卷第七十七至八十七頁），核
    與被告供稱：伊入境時確實係由證人陳星佑之朋友自機場搭
    載至陳星佑住家，待約二星期後亦由陳星佑朋友載至臺北等
    情相符（見一審卷第八十七頁）。參以，倘如被告所辯與證
    人陳星佑確實係真結婚，且每二星期均返家與陳星佑同住，
    為被告整理住家，則二人相處時間非短，應已建立一定之情
    感，陳星佑應無不顧彼此夫妻感情，並甘冒偽證罪責，誣指
    被告犯罪之理，更無主動前往檢察機關自首犯罪，無端令自
    己遭受刑事處罰之可能，是以，衡情陳星佑上開所述，應非
    虛捏。此外，並有中華人民共和國福建省福州市（2003）榕
    公證內民字第154號結婚證明書、公證書、財團法人海峽交
    流基金會92年1月24日（92）核字第005310號認證證明、戶
    籍謄本、結婚登記申請書、內政部入出國及移民署專勤事務
    第二大隊嘉義市專勤隊97年10月21日移署專二嘉市瑾字第
    0970060490號函、大陸地區人民申請來臺查詢表、大陸地區
    人民進入臺灣地區保證書、委託書、被告之護照、居留證、
    大陸地區配偶工作許可證等影本各一份及證人陳星佑之出入
    境記錄一紙附卷足以佐證（見偵字卷第四頁、交查字影卷第
    二、十一至十四、三十一至三十八頁、偵緝字卷第十一頁至
    第十三頁），堪認證人陳星佑上開所述應與事實相符，應可
    採信。
(二)又經原審訊問被告關於陳星佑住家環境之情形，被告供稱：
    陳星佑母親在的時候，會帶伊去朋友家，伊很少出去，陳星
    佑住家隔壁有理髮店，陳星佑姐姐的女兒在那裡上班，向伊
    表示在家無聊可過去理髮店聊天，伊不知道理髮店之店名云
    云（見一審卷第二十二頁），核與陳星佑於原審證稱：伊住
    家附近並無理髮店，伊姐、妹、哥哥之子女均未住在伊住家
    附近，亦未在伊住家附近上班等情（見一審卷第二十六至二
    十七頁），不相符合，原審囑警訪查結果，陳星佑住家附近
    方圓五十公尺內並無開設理髮廳之情，亦有嘉義市政府警察
    局第二分局九十八年五月二十五日嘉市警二偵字第09800269
    13號函存卷可參（見一審卷第五十四頁），被告上開所供與
    事實不符，顯見被告對陳星佑之住家附近環境並不熟悉。再
    據陳星佑於原審證稱：伊約四十歲時就在右手臂上刺青，刺
    上鬼王以求保祐，右背部因在二十五歲時遭人用刀砍傷留有
    傷痕，肚臍旁是三十幾歲時因開刀留有疤痕，脖子的項鍊已
    經戴了五、六年，是嘉義市城隍廟的項鍊，為了保佑，從來
    不曾取下過等語（見一審卷第三十三至三十五頁），原審當
    庭勘驗陳星佑身體結果：陳星佑右上手臂確有刺青，範圍幾
    乎佔滿了整個上手臂，且右後背部有一縫合過，約四．五公
    分長之疤痕、靠近肚臍部分有一約十五公分長之刀疤，脖子
    戴著一條畫有神像之銀白色塑膠材質項鍊等情相符，有原審
    九十八年四月二十七日勘驗筆錄及採證照片十張在卷可考（
    見一審卷第三十三至三十四、四十九至五十頁），然被告卻
    供稱：陳星佑上半身並無特殊疤痕或胎記、有時在脖子上掛
    拜拜的項鍊，有時沒掛，且是掛不同的項鍊，有看過綠色、
    紅色及藍色的，沒有看過戴其他顏色的項鍊云云（見一審卷
    第三十三、三十九頁），與上述陳星佑之實際身體狀況不同
    ，顯見被告對陳星佑之身體狀況亦不清楚。
(三)衡諸一般經驗法則，夫妻乃婚姻相結合之二個體，生活上互
    相扶持照料，彼此瞭解對方之身體狀況，並知悉居家環境。
    而被告對陳星佑之住家附近環境、身體狀況均不了解，詳如
    前述，顯然二人欠缺長期共同居住之實，渠等之相處及互動
    方式，與一般夫妻生活有悖，可見被告與陳星佑二人應無共
    同經營婚姻生活之實。再參以，陳星佑於九十年間已有中度
    精神障礙之情況，有陳星佑之身心障礙手冊影本存卷可參（
    見一審卷第四十七頁），而被告為智慮正常之成年女子，倘
    非有其他目的（來臺工作），實難認有與患有中度精神障礙
    之陳星佑辦理結婚之理，堪認渠等在結婚之初並無結婚真意
    。
(四)綜上所述，被告所辯與陳星佑係真結婚等語，顯係卸責之詞
    ，不足採信。本件事證明確，被告犯行堪以認定。
三、被告行為後，刑法業經修正公布，於九十五年七月一日生效
    施行。按行為後法律有變更者，適用行為時之法律，但行為
    後之法律有利於行為人者，適用最有利於行為人之法律，現
    行刑法第二條第一項定有明文。此條係規範行為後法律變更
    所生新舊法律比較適用之準據法，是刑法第二條第一項本身
    雖經修正，但無比較新舊法適用之問題，應一律適用裁判時
    之現行刑法第二條第一項之規定，為「從舊從輕」之比較；
    又新舊刑法關於刑之規定，雖同採從輕主義，惟比較時仍應
    就罪刑有關之共犯、未遂犯、想像競合犯、牽連犯、連續犯
    、結合犯，以及累犯加重、自首減輕暨其他法定加減原因（
    如身分加減）與加減比例等一切情形，綜其全部之結果，而
    為比較，再適用有利於行為人之法律處斷，而不得一部割裂
    分別適用不同之新舊法（最高法院九十五年第八次刑事庭會
    議決議參照）。(1)刑法第二十八條原規定：「二人以上共同
    『實施』犯罪之行為者，皆為共同正犯」，修正後規定：「
    二人以上共同『實行』犯罪之行為者，皆為共同正犯」；將
    舊法之「實施」修正為「實行」。原「實施」之概念，包含
    陰謀、預備、著手及實行等階段之行為，修正後僅共同「實
    行」犯罪行為始成立共同正犯。是新法共同正犯之範圍已有
    限縮，排除陰謀犯、預備犯之共同正犯。新舊法就共同正犯
    之範圍既因此而有所變動，自屬犯罪後法律有變更，而非僅
    屬純文字修正，應有新舊法比較適用之問題，而本件被告與
    陳星佑等人不論依新舊法均成立共同正犯，即無有利或不利
    之情形，個案如有其他應依刑法第二條第一項之規定為新、
    舊法之比較情形時，依綜其全部罪刑之結果而為比較後，整
    體適用法律。(2)刑法第三十三條第五款有關罰金之最低數額
    部分，刑法分則編各罪所定罰金之貨幣單位原為銀元，修正
    前刑法第三十三條第五款規定：「罰金：（銀元）一元以上
    」，而銀元與新臺幣間之折算，依現行法規所定貨幣單位折
    算新臺幣條例規定，以銀元一元折算新臺幣三元；修正後第
    三十三條第五款則規定：「罰金：新臺幣一千元以上，以百
    元計算之」；經比較修正前、後之規定，修正後刑法第三十
    三條第五款所定罰金之最低數額，較之修正前提高，自以修
    正前刑法第三十三條第五款規定有利於被告。(3)被告犯罪時
    之刑法第四十一條第一項前段規定：「犯最重本刑為五年以
    下有期徒刑以下之刑之罪，而受六個月以下有期徒刑或拘役
    之宣告，因身體、教育、職業、家庭之關係或其他正當事由
    ，執行顯有困難者，得以一元以上三元以下折算一日，易科
    罰金。」被告行為時之易科罰金折算標準，修正前罰金罰鍰
    提高標準條例第二條前段（現已刪除）規定，就其原定數額
    提高為一百倍折算一日，本件被告行為時之易科罰金折算標
    準，應以銀元三百元折算一日，經折算為新臺幣後，應以新
    臺幣九百元折算為一日。惟修正後刑法第四十一條第一項前
    段則規定：「犯最重本刑為五年以下有期徒刑以下之刑之罪
    ，而受六個月以下有期徒刑或拘役之宣告者，得以新臺幣一
    千元、二千元或三千元折算一日，易科罰金。」比較修正前
    後之易科罰金折算標準，以修正前之規定，較有利於被告。
    (4)綜合上述各條文修正前、後之比較，整體觀察，修正後之
    刑法規定未較修正前規定有利於被告，依刑法第二條第一項
    前段之規定，仍應適用修正前規定。
四、按錄音、錄影或電磁紀錄，藉機器或電腦之處理所顯示之聲
    音、影像或符號，足以為表示其用意之證明者，以文書論，
    刑法第二百二十條第二項定有明文。被告推由陳星佑等人前
    往戶政事務所辦理結婚登記，使該管公務員將其與證人陳星
    佑結婚之不實事項登載於戶籍謄本之電腦檔案中，係該當於
    刑法第二百十四條、第二百二十條第二項之使公務員於職務
    上所掌公文書登載不實罪之構成要件。核被告所為，係犯刑
    法第二百十六條、第二百十四條行使使公務員登載不實文書
    罪。被告使公務員登載不實文書之低度行為，應為行使使公
    務員登載不實文書之高度行為所吸收，不另論罪。被告與陳
    星佑、「阿德」、「小李」間，就行使使公務員登載不實文
    書罪，有犯意聯絡及行為分擔，為共同正犯。渠等透過不知
    情之邱林悅行使使公務員登載不實文書，為間接正犯。原審
    審酌被告犯罪之動機、目的、手段、所生危害、未曾接受學
    校教育、在大陸地區已離婚、育有二女、月入二萬多元，要
    照顧大陸地區之父母、女兒及犯罪後否認犯行之態度等一切
    情狀，適用刑法第二條第一項前段、第二百十六條、第二百
    二十條第二項、第二百十四條、（修正前）第二十八條、（
    修正前）第四十一條第一項前段、刑法施行法第一條之一第
    一項、第二項前段，中華民國九十六年罪犯減刑條例第二條
    第一項第三款、第七條、第九條、修正前罰金罰鍰提高標準
    條例第二條，量處有期徒刑捌月。並以被告犯罪時間在九十
    六年四月二十四日以前，雖曾經臺灣嘉義地方法院檢察署通
    緝，然係於中華民國九十六年罪犯減刑條例施行後之九十八
    年一月十二日始遭通緝，無該條例第五條不得減刑之情形，
    自合於上開條例第二條第一項第三款規定，應依法減其宣告
    刑二分之一，減為有期徒刑肆月，併依修正前刑法第四十一
    條第一項前段規定諭知如易科罰金，以銀元佰元即新臺幣
    玖佰元折算壹日。本院經核原判決認事用法，均無不合，量
    刑亦屬妥適。被告上訴否認犯罪，指摘原判決不當，為無理
    由，應予駁回。
五、據上論斷，應依刑事訴訟法第三百六十八條，判決如主文。
本案經檢察官范文豪到庭執行職務。
中    華    民    國    99    年    1     月    27    日
                  刑事第一庭審判長法官  茆  臺  雲
                                  法官  王  明  宏
                                  法官  蔡  長  林
以上正本證明與原本無異。
不得上訴。
                                書記官  李  培  薇
中    華    民    國    99    年    1     月    28    日
附錄本案論罪科刑法條全文：
刑法第二百十四條：
  明知為不實之事項，而使公務員登載於職務上所掌之公文書，
足以生損害於公眾或他人者，處三年以下有期徒刑、拘役或五百
元以下罰金。
刑法第二百十六條：
  行使第二百一十條至第二百十五條之文書者，依偽造、變造文
書或登載不實事項或使登載不實事項之規定處斷。

司法院資訊處製作；財團法人民間司法改革基金會備份。
